臺灣彰化地方法院民事判決
107年度國簡上字第1號
上  訴  人  張金種  
訴訟代理人  劉嘉堯律師
輔  佐  人  黃錫富  
被上訴人    彰化縣員林市公所

法定代理人  游振雄  
訴訟代理人  許淑雲  
            林世祿律師
複代理人    江欣鞠  
上列當事人間請求國家賠償事件，上訴人對於中華民國107年2月
8日本院第一審判決 (106年度員國簡字第1號)提起上訴，本院於
中華民國110年3月30日言詞辯論終結，判決如下：
    主  文
上訴駁回。
第二審訴訟費用由上訴人負擔。
    事實及理由
一、程序方面：
  ㈠被上訴人之原法定代理人張錦坤於上訴後業已變更為游振雄
    ，故被上訴人之法定代理人游振雄於民國109年8月31日具狀
    聲明承受訴訟，核與民事訴訟法第170條、第175條第1項、
    第176條之規定相符，應予准許。
　㈡當事人於第二審為訴之變更或追加，非經他造同意，不得為
    之，但請求之基礎事實同一者，不在此限，民事訴訟法第44
    6條第1項、第255條第1項第2款分別定有明文。上開規定依
    民事訴訟法第436條之1第3項之規定，於簡易訴訟第二審訴
    訟程序準用。查上訴人原起訴時係依國家賠償法第2條第2項
    請求被上訴人賠償新台幣（下同）766,546元，嗣於民國108
    年10月3日始依前揭法條追加以民法第184條、第188條等規
    定為請求權基礎，主張被上訴人承辦人員黃芸於執行職務行
    使公權力時，不法侵害上訴人之權利，被上訴人自應負連帶
    賠償責任，請求被上訴人賠償云云。惟前開民法所定之請求
    ，與國家賠償法所定之請求，兩者之基礎事實並非同一，且
    公務員執行公權力造成人民受侵害，國家並不負侵權行為損
    害賠償責任，故上訴人於本院所為訴之追加，於法不合，不
    應准許。
二、上訴人之主張除與第一審判決記載相同者，茲予引用外，並
    陳述略以：
　㈠訴外人代書洪錫恩代辦上訴人之父張良沉與訴外人張瑋芸間
    ，就原屬張良沉所有坐落彰化縣○○市○○里○○路000巷00弄00
    號房屋（下稱系爭房屋）所有權移轉登記時，未檢附相關資
    料即申報契稅，因張良沉與訴外人張瑋芸間為二親等間買賣
    ，須向國稅局申請同意移轉證明書，供被上訴人承辦人員審
    核，但本件沒有相關文件，被上訴人承辦人員審核，但本件
    沒有相關文件，被上訴人承辦人員即核定契稅，顯然違法。
    況洪錫恩代書於本院101年度訴字第467號案件審理時表示本
    案契約、申報契稅、土地增值稅等申報日期均於99年10月29
    日，然上訴人卻稱無該日之公文，契稅申報書係99年11月1
    日經總收發人員登錄辦理，又洪錫恩使公務人員登載不實，
    經判決確定，故認洪錫恩與被上訴人勾串，圖利申報人張瑋
    芸移轉系爭房屋，侵害上訴人之權益。
　㈡查上訴人與訴外人張瑋芸間就原屬上訴人之父張良沉所有系
    爭房屋，請求塗銷所有權移轉登記等事件，經本院102年度
    訴字第7741號、臺灣高等法院臺中分院102年度上易字第628
    號判決確定在案，認定系爭房屋為生前贈與，所據理由無非
    係洪錫恩代書之說詞、張良沉印鑑證明、土地增稅繳款書、
    契稅繳款書、贈與稅免稅證明書、錄音譯文等資料，惟上開
    資料有重大違背常理之處：
　　⒈訴外人洪錫恩代書稱係99年10月29日至病房取得張良沉同
      意，並授權其代辦本件不動產移轉登記事宜，並提出委託
      書、錄音檔及譯文為證。惟查，該委託書上張良沉之筆跡
      與張良沉護照、99年10月27日申請印鑑證明委任書上親簽
      之姓名筆跡顯然不同，縱有加蓋張良沉指印，亦難保無人
      為操作之可能，更遑論委託書上之授權內容乃洪錫恩代書
      預先研擬、電腦打字後列印出來，並非張良沉親筆所為，
      亦或詢問確認張良沉意願後始為書立，絕難憑此逕認張良
      沉有委託授權之意。
　　⒉洪錫恩代書自行製作提出之錄音譯文內容，其中第三行所
      載時間為99年10月28日，與其稱係99年10月29日至病房取
      得張良沉同意授權之說法不符；其中第八行所載房屋地址
      為中山路一段601巷45弄4號，並非當時系爭房屋門牌號碼
      ，蓋95年12月8日門牌整編後，系爭房屋門牌號碼已變更
      為員林市○○路000巷00弄00號。換言之，若99年10月29日
      委託書為真，當時門牌號碼已整編4年之久，99年10月29
      日契稅申請書上系爭房屋地址之記載亦同整編後門牌號碼
      ，洪錫恩代書向張良沉委託授權時，理應以整編後之門牌
      號碼始符常情。
　　⒊依衛生福利部彰化醫院病歷摘要及護理紀錄，張良沉於99
      年10月29日仍在ICU加護病房治療，且血壓僅有89/58mmhg
      ，幾乎呈現昏迷狀態，豈可能有完整意思表示能力同意委
      託洪錫恩代書辦理不動產移轉登記事宜。由錄音譯文可知
      ，張良沉僅係簡短答覆洪錫恩代書預先擬定之問題，非主
      動連續陳述，足證張良沉當時精神狀態非如常人，已無辨
      識能力。
　　⒋再參該錄音譯文，張良沉稱：「同樣的人嗎？」、洪錫恩
      稱「我是代書我姓洪」等語，足見張良沉似與代書未曾謀
      面。否則洪錫恩代書曾分別於94年12月29日、95年2月13
      日替張良沉辦理代筆遺囑、聲請拋棄繼承等事宜，雙方自
      應有一定程度之熟識，洪錫恩代書豈有再向張良沉自我介
      紹之必要。又洪錫恩身為代書，具有一定專業程度，既曾
      於94年12月29日替張良沉辦理代筆遺囑，亦明知辦理本件
      系爭房屋移轉登記事宜日後恐有高度訟爭性，方慎重其事
      加以錄音，依常理而言，洪錫恩代書理應會詢問為何改變
      主意，並解釋遺囑與生前贈與之差異，讓張良沉知悉法律
      效果再為決定，殊難想像渠等對話內容均未提及，甚至以
      誘導式問句讓張良沉簡單答覆。
　　⒌關於張良沉99年10月27日申請印鑑證明之委任書部分，依
      衛生福利部彰化醫院護理紀錄記載，張良沉當日上午8時3
      0分因陳艷秋擅自代其簽署請假單，由陳艷秋帶離醫院，
      遲至當日下午3時方返院並入加護病房，張良沉當日既已
      外出，若真有意為辦理系爭房屋移轉登記事宜，而欲申請
      印鑑證明，大可本人直接至戶政機關辦理即可，無須委託
      他人代辦。
　　⒍系爭房屋贈與稅免稅證明書部分，當時承辦人員張麗玲亦
      因稅務申報文件有所不實或不全，未依法駁回或通知補件
      ，且明知張良沉於申報當時已死亡（99年11月8日），卻
      仍做出張良沉於99年11月10日親自申報贈與稅之不實公文
      書，此經台灣彰化地方檢察署以109年度他字第2224號偵
      查中。
　㈢本件上訴人與張瑋芸間請求塗銷所有權移轉登記事件中判決
    理由均未論述，更遑論令當事人有充分攻防辯論之可能，故
    該確定判決認定系爭房屋為生前贈與乙節自難謂有爭點效之
    適用，上訴人主張系爭不房屋為張良沉之遺產，其享有繼承
    權，因被上訴人未依契稅條例第18條規定，於受理本件契稅
    申報時要求洪錫恩代書檢附相關文件資料，且依幽靈公文方
    式違法審定核稅，供洪錫恩代書完稅後順利辦理移轉登記，
    而侵害上訴人繼承權致生損害，應負賠償之責。
　㈣聲明：原判決廢棄，被上訴人應給付上訴人新台幣766,546元
    ，及自起訴狀繕本送達翌日起至清償日止，按年息5%計算之
    利息。第一、二審訴訟費用由被上訴人負擔。
三、被上訴人所辯除與第一審判決記載相同者，茲予引用外，並
    補述略稱：
　㈠伊於107年12月4日陳報之第1份契稅查定表左下角載文呈閱後
    存查，即為留存備查，乃檔案室留存。至107年12月4日陳報
    狀第2分契稅查定表無上述存查等文字，此應是造冊送稅捐
    單位後，公所自己留存資料，乃財政課留存。
　㈡張良沉係生前贈與系爭房屋予張瑋芸，此由本院101年度訴字
    第467號偽造文書之刑事案件、102年度訴字第741號塗銷所
    有權之訴及102年度家訴字第65號分割遺產之訴可知，尤其
    刑事案件中有代書提出之張良沉之錄音及授權書可證，自無
    必要傳訊被上訴人之前職員黃芸，且黃芸與陳艷秋等人亦無
    不當勾結等違法行為。代書會以買賣登記，乃為辦理自用住
    宅節稅，於108年度他字第304號偵查卷第16頁中之移轉登記
    資料中也有增值稅單，亦有贈與稅免證明書。
　㈢另由前開刑事案卷可認定本案時效已消滅，因上訴人在100年
    1月26日提出告訴即提出土地登記申請書，其中即有契稅繳
    款書，而代書洪錫恩多次作證係張良沉生前贈與予張瑋芸後
    ，上訴人於100年8月15日將洪錫恩代書追加為刑事被告，追
    加告訴狀亦以契稅繳款書作為佐證，距本案106年9月30日起
    訴已逾國家賠償法第8條所規定損害發生時已逾5年時效。是
    由前述民、刑事案件中，上訴人早知契稅等問題，顯已「知
    悉」已逾2年。況上訴人於107年7月23日書狀已自認其提出
    之契稅資料來自101年度訴字第46號案卷，亦已逾2年，是本
    案已罹於時效。
　㈣依契稅條例第18條規定，本件不論為買賣或贈與均有契稅之
    問題，且稅率均為百分之6，難認上訴人有何損失。且上訴
    人所爭執之檔案，也不會使上訴人產生任何損失，此經原審
    詳述於原判決第8頁㈢中。而關於上訴人所提不動產估價報告
    書摘要，被上訴人否認真實性，此乃上訴人私人委託，不符
    鑑定程序，不能採納。倘如認張良沉為被害人，因其尚有其
    他繼承人，上訴人不能單獨起訴。況依上訴人提出彰化地檢
    署函表示：查無原承辦人黃芸有何不法，上訴人自無從請求
    國賠。
　㈤聲明：上訴駁回。訴訟費用由上訴人負擔。
四、不爭執事項：
　㈠張良沉為上訴人之父，為訴外人張瑋芸之祖父，於99年11月8
    日死亡。其生前所有系爭彰化縣○○市○○里○○路000巷00弄00
    號房屋，由洪錫恩代書以張瑋芸之代理人之身分，持買賣日
    期為99年10月29日、出賣人為張良沉、買受人為張瑋芸之不
    動產買賣契約，先至員林市公所申報契稅，再於99年11月11
    日至彰化縣員林地政事務所以買賣為原因辦理移轉登記予訴
    外人張瑋芸。
　㈡代為辦理系爭房屋移轉登記之代書洪錫恩，以買賣之不實原
    因辦理系爭房屋之所有權移轉登記，經本院101年度訴字第4
    67號認其犯使公務員登載不實，判決有罪確定。
　㈢上情有上訴人所提出之系爭不動產契稅申報書、契稅查定表
    等在卷可證，並經本院調取彰化地檢署100年度偵字第7295
    號、101年度偵字第2314號偵查卷宗及本院101年度訴字第46
    7號、臺中高分院102年度上訴字第349號卷宗查閱屬實。
五、得心證之理由：
　㈠上訴人主張地政士洪錫恩辦理系爭房屋所有權移轉登記，而
    向被上訴人申報契稅時，並未檢附相關資料，被上訴人承辦
    人員竟未命補正或說明，且未於契稅申報書上蓋收文日期章
　　，即以「幽靈公文」濫權核定契稅，使系爭房屋得以移轉過
    戶於訴外人張瑋芸名下，被上訴人承辦人員之行為顯然不法
    侵害上訴人之權利，致上訴人受有財產上損失，被上訴人自
    應負國家賠償責任等情，固據提出員林市公所函、契稅申報
    書、契稅查定表、契稅繳款書、土地增值稅繳款書、房屋稅
    籍證明書、建物所有權狀、建築改良物所有權買賣移轉契約
    書及本院101年度訴字第467號刑事判決為證，然為被上訴人
    所否認，並辯稱被上訴人承辦人員並無不法行為，且張良沉
    係將系爭房屋「生前贈與」張瑋芸，此有本院101年度訴字
    第467號刑事判決、102年度訴字第741號民事判決、102年度
    家訴字第65號家事判決及附於刑事卷之張良沉錄音並授權書
    可證，上訴人顯無損害可言，被上訴人自不負國家賠償責任
    。況縱使上訴人有損害賠償清求權，亦已罹於時效，被上訴
    人仍得拒絕賠償等語。
　㈡經查，系爭房屋及坐落基地即彰化縣○○鎮○○段000號土地乃張
    良沉於生前贈與訴外人張瑋芸，並委託代書洪錫恩辦理所權
    移轉登記於張瑋芸之事實，有土地登記申請書、土地及建物
    買賣所有權移轉契約書、土地增值稅繳款書、契稅繳款書、
    張良沉身分證、張瑋芸身分證、張良沉印鑑證明、土地及建
    物所有權狀等件附卷可稽，並經代書洪錫恩於本院101年度
    訴字第467號刑事案件審理中供認屬實，參以上開張良沉印
    鑑證明係於99年10月27日請領，土地增值稅繳款書記載於99
    年10月29日立契及收件，以及卷附本院101年度訴字第467號
    刑事判決、本院102年度訴字第741號並臺灣高等法院臺中分
    院102年度上易字第628號民事確定判決所載內容等情，應認
    為真正。則因系爭張良沉所有房屋於其生前即贈與張瑋芸，
    嗣並辦理所有權移轉登記完畢，該房屋已非張良沉所有，故
    上訴人雖為張良沉之子，然對系爭房屋顯無所有權、繼承權
    或其他權利，自不可能因該房屋移轉登記於張瑋芸所有，而
    受有任何之損害。是上訴人主張被上訴人承辦人員核定契稅
    ，使系爭房屋得以移轉過戶於訴外人張瑋芸名下，乃不法侵
    害其權利，致其受有財產上損失，被上訴人應負國家賠償責
    任等情，無從認為真正。
　㈢按國家賠償法第8條第1項規定「賠償請求權，自請求權人知
    有損害時起，因2年間不行使而消滅；自損害發生時起，逾5
    年者亦同。」所稱知有損害，須知有損害事實及國家賠償責
    任之原因事實，國家賠償法施行細則第3條之1定有明文。而
    所謂知有國家賠償責任之原因事實，指知悉所受損害，係由
    於公務員於執行職務行使公權力時，因故意或過失不法行為
    ，或怠於執行職務，或由於公有公共設施因設置或管理有欠
    缺所致而言(最高法院94年度台上字第1350號民事判決意旨
    可參)。又國家損害賠償，除依本法規定外，適用民法規定
    ，國家賠償法第5條規定甚明。按民法第130條、第144條第1
    項規定，時效因請求而中斷者，若於請求後6個月內不起訴
    ，視為不中斷；時效完成後，債務人得拒絕給付。是以，被
    害人如已知悉國家賠償責任原因事實，並向政府機關提出國
    家賠償之請求，固生中斷時效之效力，惟在請求後6個月內
    不起訴，時效視為不中斷。又時效期間既顯逾2年，政府機
    關自得依民法第144條第1項規定拒絕給付。查系爭房屋之契
    稅申報書經被上訴人於99年11月1日蓋收文戳收受並於同日
    查定，代書洪錫恩因而得以契稅繳款書於99年11月15日辦畢
    系爭房屋所有權移轉登記予張瑋芸，是上訴人縱然有受損害
    ，至遲於99年11月15日系爭房屋所有權移轉登記之日即應受
    有損害。姑且不論上訴人稱其於106年4月28日調閱資料時才
    發現錯誤云云，是否屬實，依上開法條規定，上訴人應自損
    害發生日起五年即104年11月15日前，請求被上訴人損害賠
    償，然上訴人遲至106年6月1日為損害賠償之請求，顯逾國
    家賠償法第8條第1項後段之5年時效期間，其賠償請求權已
    因5年不行使而消滅。又上訴人既於上訴狀自陳其就系爭契
    稅申報於100年1月26日已提起民、刑事訴訟，顯見上訴人於
    當時已知悉其受有損害方提出民、刑事訴訟，依前揭規定，
    上訴人至遲應自知悉日起2年即102年1月26日前提出請求，
    然上訴人遲至106年6月1日方為本件請求，亦已逾國家賠償
    法第8條第1項前段之2年時效期間，其賠償請求權已因2年不
    行使而消滅。被上訴人辯稱上訴人之請求權已罹於時效，其
    自得拒絕給付等語，於法有據，應堪採取。
六、綜上所述，上訴人主張依國家賠償法第2條第2項規定，請求
    被上訴人賠償766,546元，為無理由，不應准許；原審駁回
    上訴人之請求及假執行之聲請，核無違誤。上訴論旨指摘原
    判決不當，求予廢棄改判，為無理由，應駁回其上訴。
七、本件事證已臻明確，兩造其餘攻擊防禦方法及所提證據，核
    與判決結果無影響，無庸論述，併此敘明。
八、據上論結，本件上訴無理由，依民事訴訟法第436條之1第3
    項、第449條第1項、第78條，判決如主文。　　
中　　華　　民　　國　　110 　年　　5 　　月　　14　　日
                民事第一庭    　審判長法　官  廖國佑　
                                      法  官　謝仁棠
                                      法  官　施坤樹
以上正本係照原本作成。
不得上訴。
中　　華　　民　　國　　110 　年　　5 　　月　　24　　日
                                      書記官  李盈萩